臺灣高雄地方法院民事判決　九十二年度訴字第一五五九號
　　原　　　告　張博富即祭祀公業張分管理人
　　訴訟代理人　蔡建賢律師
　　複代　理人　盧俊誠律師
　　被　　　告　丙○○
　　　　　　　　甲○○
　　　　　　　　乙○○
　　　　　　　　丁○○
　　訴訟代理人　　江雍正律師
　　　　　　　　　黃淑芬律師
　　　　　　　　　王進勝律師
右當事人間確認通行權事件，本院於九十三年三月十六日言詞辯論終結，判決如下：
　　主　　文
確認原告所有高雄縣旗山鎮○○段第一七一號及一七二號土地，對於被告丙○○所有
高雄縣旗山鎮○○段第一七六號及一七八號土地上如附圖方案一所示Ａ部分面積合計
一六九點五五平方公尺部分有通行權存在。
原告其餘之訴駁回。
訴訟費用由被告丙○○負擔二分之一、其餘由原告負擔。
    事實及理由
一、原告起訴主張：
  (一)原告所有坐落高雄縣旗山鎮○○段一七一及一七二號土地（下稱系爭土地），向
    經由同段一一八號土地出入，八十七年被告丙○○於一一八號土地上興建集合房
    屋出售，並以圍牆圍堵使原告無法通行以管理利用前揭土地，原告土地為被告及
    其他人之土地圍繞，無適宜之通行道路，原告主張依如附圖方案三所示之通道，
    為原告土地對外最適宜之通行方法。
  (二)系爭土地現場雖有旗山頂美社區○○巷道可供原告通行，惟該既成巷道為被告丙○○與其配偶王源林所有建設公司建造之旗山頂美社區道路，依現況上揭道路涉
    及共有人及社區住戶人數眾多，且共有人均不同意供原告通行，請求通行不易，
    而原告請求通行之道路涉及之土地所有人較單純，通路之出口為國有土地中既成
    道路。
  (三)原告請求通行之道路，長度大於二十公尺，依建築技術規則第二條規定寬度應為
    五公尺，否則原告之土地將無法建築利用而成為廢地；且系爭土地已經都市計劃
    改編為住宅區建築用地，原告已計劃作建築之用。
    並聲明：求為判決確認祭祀公業張分所有坐落高雄縣旗山鎮○○段一七一號及一
    七二號土地對被告丙○○所有同段一七六號及一七八號土地及被告甲○○、乙○○、丁○○共有同段一一八之三六號土地上如附圖方案三所示Ｃ部分之通行權存
    在。
二、被告則以：
  (一)原告所有系爭土地對外確無聯絡道路，屬袋地，惟依原告主張之通行方法，橫切
    被告所有一七六、一七八號二筆土地之中間，嚴重影響被告對土地使用之完整性
    及便利性，若僅為滿足原告個人之通行而犧牲被告之所有權，顯不符比例原則及
    誠信原則，自非民法第七百八十七條所定損害最少之處所。
  (二)被告同意提供被告乙○○母親邱真理所有同段一八０號土地最南側以寬度一點五
    公尺之土地，供原告通行之用；或以沿同段一六七之一號土地北側供原告通行。
    如供通行之道路寬度超過一點五公尺，被告所提供之土地面積合計將達原告所有
    土地三分之二，並不合理。況袋地通行權之規範，仍受通行必要之範圍內及應擇
    其周圍地損害最少之處所及方法為要件限制，所謂通常使用，應指一般所謂一人
    車得以進出而聯絡通路至公路之情形，若係其他目的，如建屋、挖池等，則為特
    別使用，自非所謂通常使用之範疇，且通行權利尚須在通行必一要之範圍及擇損
    害最少方式為之，寬度問題，多只考慮土地現狀與通行之必要，強調誠信原則及
    比例原則，未來建築問題應非民法第七百八十七條考慮之範圍，最高法院九十一
    年台上字第一八四六號判決意旨參照。
    並聲明：求為判決原告之訴駁回。
三、按土地因與公路無適宜之聯絡，致不能為通常使用者，土地所有權人得通行周圍
    地以至公路，民法第七百八十七條第一項前段定有明文。本件原告主張其所有系
    爭地號土地與被告丙○○所有同段一七六號、一七八號號土地毗鄰，而原告所有
    上開土地四週為他人土地所圍繞而無出入之通路等情，業據提土地登記謄本、地
    籍圖等件在卷可稽，並為被告所不爭執，原告所有土地東側雖有頂美社區現狀有
    五米巷道可供通行，原告所有系爭土地如穿越頂美社區可直接通往十五米寬之旗
    南路，惟因頂美社區○○○○道路屬社區內人數頗多之共有人土地，而共有人並
    不同意提供原告通行，且原告所有系爭土地臨頂美社區部分，均以圍牆圍起，亦
    無法通行，而被告亦不爭執原告土地確為袋地之事實，是原告所有系爭土地依現
    狀而言，應以往西側通行被告土地為最適宜之處所。
四、原告所有系爭土地除東側、南側及北側為頂美社區所包圍外，西側係緊鄰被告丙○○所有之同段一七六號土地，並需再穿越丙○○所有同段一七八土地，始可通
    往現有勉強可供一人通行，且緊臨大圳溝之農地，再往南可通行現為產業道路之
    三桃巷，再轉往東通行十五米寬之旗南路等情，業經本院會同高雄縣旗山地政事
    務所派員勘驗屬實，並製有勘驗筆錄、草圖及照片等件在卷可稽，及複丈成果圖
    附卷足憑，是原告所有系爭土地有通行周圍地以至公路之必要，原告主張其對被
    告有鄰地通行權等語依法自屬有據。
五、又有通行權人應於通行必要之範圍內，擇其周圍地損害最少之處所及方法為之，
    民法第七百八十七條第二項定有明文，又相鄰關係乃基於利益衡量之原理而設，
    依誠信原則，土地所有人不能因求自己之最大便利，致對相鄰土地所有人造成逾
    越必要程度之損害，又鄰地通行權為鄰地所有權之擴張，其目的在解決與公路無
    適宜聯絡之土地之通行問題，自應限於必要之程度，且應選擇對鄰地損害最少之
    處所為之；且鄰地通行權為鄰地所有權之擴張，其目的在解決與公路無適宜聯絡
    之土地之通行問題，是該通行權之範圍，於具備必要性程度外，應選擇對周圍地
    損害最少之處所及方法為之，民法第七百八十七條第二項揭示甚明。準此，主張
    通行權時除應考量必要性、法之目的性外，尚需慮及比例性原則。本件原告所有
    系爭兩筆土地面積合計僅二二三點六一平方公尺，原告雖以依建築技術規則第二
    條規定，被告丙○○應提供寬度至少為五公尺，始符合基地內私設巷道之標準，
    否則原告土地將無法為建築利用，惟查原告請求通行之方法，除行經被告丙○○
    之土地外，尚需現況僅可容約一人通行之農地，始可抵達產業道路上，有本院前
    揭勘錄筆錄及草圖可佐，是所謂私設巷道，依現有土地可通行之現狀，縱被告丙○○提供通行之土地可寬達五公尺，所臨接之農路亦無法有五公尺之寬度，原告
    之土地如依前揭建築技術規則相關規定無法建築，亦非僅因原告提供土地寬度達
    五公尺即可解決，而因本件通行之道路較長，如以五公尺寬度為計算，對被告丙○○而言損害甚鉅，亦無法解決原告土地無法建築之問題，顯與通行權規範之意
    旨不符，是本院審酌兩造之土地面積、位置及前揭通行之方法，認以被告丙○○
    提供如附圖方案一所示寬度二公尺，面積合計一六九點五五平方公尺之土地，供
    原告通行，係屬最符合原告通行必要之範圍，並對被告丙○○為損害最少之方法
    及處所。
六、原告另請求被告等四人以如附圖方案三所示Ｃ部分以寬五公尺之土地，惟本院審
    酌原告請求通行之方法，將被告之土地一分為二，原告對土地之利用將因而產生
    極大之不便利，顯非適宜之通行方法，並無理由；被告另請求以寬度一點五公尺
    之土地供原告通行，惟本院審酌原告需通行道路之長度及方法，認應以二公尺寬
    度較為適宜；被告另又請求以乙○○之母邱真理所有同段一八０號土地最南側供
    原告通行，惟查邱真理並非本件兩造當事人，亦非原告請求提供通行道路之對象
    ，且該方法繞路過遠，對原告而言並非最適宜之通行處所；原告另請求提供沿同
    段一六七之一號土地北側供被告通行，惟該通行道路需繞道甚遠，對原告而言顯
    非適宜之通行處所與方法，亦不足採。
七、又依如附圖方案一所示之之通行道路，原告僅需經被告丙○○單獨所有之同段一
    七六、一七八號等二筆土地，有附圖方案一所示之之複丈成圖及土地登記謄本可
    參，是原告請求確認對被告甲○○、乙○○、丁○○等人共有同段一一八之三六
    號土地有通行權部分，即無理由，應予駁回。
八、本件因事證已明，兩造其餘主張及攻擊防禦方法，核與判決結果無涉，爰不一一
    贅述。
據上論結：本件原告之訴為一部有理由、一部無理由，依民事訴訟法第七十九條，判
決如主文。
中　　　華　　　民　　　國　　九十三　　年　　　三　　　月　三十　　　日
                              　　　　民事第五庭
~B法　　　官　林玉心
右為正本係照原本作成。
如不服本判決，應於送達後廿日內，向本院提出上訴狀並表明上訴理由，如於本判決
宣示後送達前提起上訴者，應於判決送達後十日內補提上訴理由書（須附繕本）。
中　　　華　　　民　　　國　　九十三　　年　　　三　　　月　三十　　　日
~B法院書記官　陳家宏
